【裁判字號】    98,訴,1151
【裁判日期】    981218
【裁判案由】    返還不當得利
【裁判全文】
臺灣臺北地方法院民事判決              98年度訴字第1151號
原      告  丙○○
訴訟代理人  林明正律師
            林育生律師
被      告  甲○○
            台北市曼哈頓大廈管理委員會
法定代理人  丁○○
共      同
訴訟代理人  李淑寶律師
上列當事人間返還不當得利事件，本院於民國98年12月3 日言詞
辯論終結，判決如下：
    主      文
原告之訴及假執行之聲請均駁回。
訴訟費用由原告負擔。
    事實及理由
甲、程序方面：
    按訴狀送達後，原告不得將原訴變更或追加，但基礎事實同
    一者、擴張或減縮應受判決事項之聲明者，不在此限，民事
    訴訟法第255 條第1 項第2 款、第5 款定有明文。本件原告
    原起訴狀所載之訴訟標的為侵權行為之法律關係，求命被告
    臺北市曼哈頓大廈管理委員會（下稱被告管委會）、甲○○
    連帶給付新臺幣（下同）500 萬元本息（見本院卷第2 頁）
    。嗣變更起訴聲明，先位聲明依侵權行為法律關係求命被告
    甲○○應將台北市○○區○○段2 小段228 地號土地、面積
    3.195 平方公尺（權利範圍441/ 10 萬）之所有權移轉登記
    予原告；如返還不能，被告2 人應連帶給付483 萬5,000 元
    本息。備位聲明依不當得利法律關係求命被告甲○○應將台
    北市○○區○○段2 小段228 地號土地、面積3.195 平方公
    尺（權利範圍441/ 10 萬）之所有權移轉登記予原告；如返
    還不能，應給付原告483 萬5,000 元本息（見本院卷第85頁
    正、反面），經核原告前後聲明請求之基礎事實同一，且訴
    訟資料得以援用，所為請求金額之減少，應屬聲明之減縮，
    揆諸前開法條說明，應予准許。
乙、實體方面：
一、原告主張：門牌號碼臺北市○○○路○ 段132 號6 樓建物及
    坐落臺北市○○區○○段2 小段228 地號土地（下稱系爭土
    地）之所有權應有部分（下稱應有部分），原為伊之父張宗
    義所有，於民國82年間將上址建物所有權贈與伊之女乙○○
    ，嗣張宗義於同年9 月30日死亡，上址建物坐落之系爭土地
    應有部分萬分之264 即由伊繼承取得。另伊之前妻戊○○與
    訴外人何香瑩於89年間共同向法院拍得上址台北市曼哈頓大
    廈（下稱系爭大廈）地下1 樓停車位及系爭土地應有部分萬
    分之72（各1/2 ），取得系爭土地應有部分萬分之36（約
    0.79坪）。其後，伊及訴外人戊○○陸續將部分名下系爭土
    地應有部分贈與乙○○，使之取得系爭土地應有部分萬分之
    180 （其中萬分之12來自戊○○名下地下室停車位所分配系
    爭土地之應有部分），伊及戊○○對系爭土地之應有部分依
    序調整為萬分之96、萬分之24。91年3 月31日發生331 地震
    ，系爭大廈成為危樓，經全體區分所有權人同意拆除重建，
    依法原本12層之建築可多蓋1 層，為配合公寓大廈管理條例
    相關規定，遂經協議增蓋樓層所應分配之基地應有部分，由
    系爭土地全體共有人及其上區分所有建物所有權人（不含地
    下室停車位所有權人）各按原基地應有部分減少6 ％支應，
    至地下室停車位部分所分配基地之應有部分則由被告管委會
    另行收購。伊並同意其妻女戊○○、乙○○等3 人應移轉之
    系爭土地應有部分，悉由伊名下系爭土地應有部分辦理移轉
    ，合計應移轉系爭土地應有部分10萬分之518.4 （約5.44坪
    ）予被告管委會指定之人，伊仍保有系爭土地應有部分10萬
    分之441. 6。惟因代書計算錯誤，僅將伊名下系爭土地應有
    部分萬分之48.4以買賣為原因移轉予被告管委會指定之被告
    甲○○，原本僅需再移轉應有部分10萬分之34.4即可，詎被
    告管委會、甲○○竟未經伊之同意，擅持伊先前辦理第1 次
    移轉系爭土地應有部分所交付之印鑑章、土地所有權狀，將
    伊就系爭土地剩餘之應有部分萬分之47.6，於94年4 月7 日
    以買賣為原因，全部移轉予被告甲○○，使伊喪失系爭土地
    應有部分10萬分之441.6 ，爰依侵權行為法律關係請求被告
    甲○○返還系爭土地應有部分，如返還不能，請求被告2 人
    連帶賠償483 萬5,000 元本息。先位聲明：(一)被告甲○○應
    將台北市○○區○○段2 小段228 地號土地、面積3.195 平
    方公尺（權利範圍441/ 10 萬）之所有權移轉登記予原告。
    如返還不能，被告管委會、甲○○應連帶給付原告483 萬5,
    000 元及自起訴狀繕本送達翌日起至清償日止，按年息5 ％
    計算之利息；(二)願供擔保請准宣告假執行。退步言，縱認被
    告2 人不構成侵權行為，被告甲○○無法律上原因受領系爭
    土地應有部分10萬分之441 （約3.195 平方公尺），應依不
    當得利法律關係返還伊系爭土地之所有權；如返還不能，則
    償還其價額。備位聲明求為：(一)被告甲○○應將台北市○○
    區○○段2 小段228 地號土地、面積3.195 平方公尺（權利
    範圍441/10萬）之所有權移轉登記予原告。如返還不能，應
    給付原告483 萬5,000 元及自起訴狀繕本送達翌日起至清償
    日止，按年息百分之五計算之利息。(二)願供擔保請准宣告假
    執行。
二、被告則以：原告非系爭土地其上建物之區分所有權人，依公
    寓大廈管理條例第4 條第2 項規定，專有部分不得與其基地
    所有權應有部分分離而為移轉，故原告請求移轉系爭土地應
    有部分，核屬給付不能，不應准許；又被告甲○○係經系爭
    大廈全體區分所有人委任擔任系爭土地信託登記名義人，原
    告於94年3 月15日將與其女乙○○、前妻戊○○應移轉部分
    ，依照上開全體區分所有權人之協議，以買賣為原因，移轉
    其名下系爭土地應有部分萬分之48.4至被告甲○○名下。嗣
    又要求代書將其剩餘應有部分萬分之47.6持分以買賣為原因
    ，全部移轉至被告甲○○名下，與伊等均無涉。系爭土地既
    為系爭大廈全體區分共有人共享，非被告管委會單獨所有，
    被告甲○○亦僅係因系爭大廈辦理重建向銀行貸款所指定之
    名義上所有權人，系爭大廈早已重建完成，增加之1 層樓為
    全體建物區分所有權人共有，目前已將系爭土地信託登記訴
    外人大台北商業銀行股份有限公司（下稱大台北銀行），並
    無侵權行為或不當得利可言。併聲明：(一)如主文第1 項所示
    ；(二)如受不利判決，願供擔保請准宣告免予假執行。
三、兩造不爭執之事實：
  (一)上址建物及系爭土地應有部分原為訴外人張宗義所有，於82
    年間將上址建物所有權贈與原告之女乙○○單獨所有，嗣張
    宗義於同年9 月30日死亡，上開建物坐落系爭土地即由原告
    繼承取得應有部分萬分之264 ，僅有土地而無建物所有權。
    原告之前妻戊○○與訴外人何香瑩另於89年間共同向法院拍
    得系爭大廈地下1 樓停車位及坐落系爭土地應有部分萬分之
    72（各1/2 ），取得系爭土地應有部分萬分之36。其後，原
    告及戊○○陸續將各自名下部分系爭土地之應有部分贈與乙○○。於系爭大廈重建前，原告、訴外人戊○○及乙○○對
    系爭土地應有部分依序為萬分之96、萬分之24（此為地下室
    停車位所分配之應有部分）及萬分之180 （其中萬分之12來
    自於戊○○屬於地下室停車位所分配之系爭土地應有部分）
    。
  (二)91年3 月31日發生331 地震，系爭大廈成為危樓，經全體區
    分所有權人同意拆除重建，依法原本之12層建築可多蓋1 層
    。為配合公寓大廈管理條例相關規定，遂協議增蓋樓層所應
    分配之基地持分，由系爭土地全體共有人及其上區分所有建
    物所有權人（不含地下室停車位所有權人）各按原基地之應
    有部分減少6 ％支應，原告及訴外人戊○○、乙○○等3 人
    於重建前所持有之土地應有部分折算系爭土地面積共計6.58
    坪，其中5.79坪屬於建物持分，建物持分減少6 ％後即為預
    估重建分擔一覽表上所載5.44坪（5.79×94％＝5. 44 ），
    另0.79坪屬於地下室停車位產權之持分，依協議應由被告管
    委會買回，全部移轉予被告管委會或其指定之人。
  (三)原告同意其與訴外人戊○○、乙○○應移轉系爭土地之應有
    部分均由原告名下之應有部分辦理移轉，遂按其依照全體住
    戶之約定，以買賣為原因，將其名下系爭土地應有部分萬分
    之48.4移轉予被告管委會指定之被告甲○○。
  (四)原告所剩系爭土地應有部分萬分之47.6，又於94年4 月7 日
    以買賣為原因辦妥所有權移轉登記予被告甲○○。
  (五)原告曾將其土地所有權狀、建物所有權狀、印鑑證明、身分
    證影本、戶籍謄本等過戶所需資料交付予承辦代書。
    以上事實，為兩造所不爭執（見本院卷第85頁反面至86頁反
    面），且有各戶預估重建分擔一覽表、協議書、不動產買賣
    協議書、台北市大安地政事務所異動索引、異動清冊為證（
    見本院卷第4 至5 頁、第37至40頁、第58、79頁），堪信為
    真正。
四、原告主張被告管委會、甲○○於系爭大廈重建後，依全體住
    戶約定，辦理移轉系爭土地應有部分予被告管委會指定之被
    告甲○○時，未得原告同意，擅將其名下系爭土地應有部分
    10萬分之441 全部移轉登記予被告甲○○，逾越上開協議應
    移轉之比例云云，惟為被告管委會、甲○○一致否認，並以
    前揭情詞置辯，則本件爭點厥為：(一)被告管委會、甲○○應
    否負共同侵權行為責任？(二)原告得否本於不當得利法律關係
    請求被告甲○○返還逾越協議範圍以外之系爭土地應有部分
    ？(三)若系爭土地應有部分不能返還、移轉，原告請求被告2
    人連帶賠償或請求被告甲○○返還不當利益若干？
五、本院之判斷：
  (一)被告管委會、甲○○應否負共同侵權行為責任？
  1.按侵權行為所發生之損害賠償請求權，以有故意或過失不法
    侵害他人權利為其成立要件，若其行為並無故意或過失，即
    無賠償之可言；又原告於其所主張之起訴原因，不能為相當
    之證明，而被告就其抗辯事實，已有相當之反證者，當然駁
    回原告之請求（最高法院20年上字第2466號判例參照）。
  2.查：系爭大廈因91年3 月31日發生331 地震成為危樓，經全
    體區分所有權人同意拆除重建，並協議增蓋樓層所應分配之
    基地持分，由系爭土地全體共有人及其上區分所有建物所有
    權人（不含地下室停車位所有權人）各按原基地應有部分減
    少6 ％支應，原告並要求其女乙○○應分攤部分悉由其名下
    應有部分辦理移轉登記等情，為兩造所不爭執，且有各戶預
    估重建分擔一覽表可稽（見本院卷第4 至5 頁）。又改建前
    原告與其妻女戊○○、乙○○對系爭土地應有部分依序為萬
    分之96、24、180 ，其中戊○○之應有部分與乙○○名下應
    有部分萬分之12係分配於地下停車位，依系爭大廈全體區分
    所有權人決議，應全部移轉予被告管委會或其指定之人。故
    原告及訴外人乙○○就區分所有建物所佔基地應有部分，共
    應移轉系爭土地之應有部分10萬分之158.4 【原告部分：96
    /10,000 ×6 ％＝576/1,000,000 ；乙○○部分：（180/10
    ,000－12/10,000 ）×6 ％＝1,008/1, 000,000；576/1,
    000,000 ＋1,008/1,000,000 ＝1,584/1,000,000 】；就地
    下室停車位所佔基地應有部分為萬分之36（戊○○24/10,
    000 ＋乙○○12/10,000 ＝36/10,000 ），應全部移轉予被
    告管委會。原告與被告管委會既同意訴外人戊○○、乙○○
    名下應移轉之應有部分悉由原告名下應有部分辦理轉移，則
    原告依協議應從名下持分移轉系爭土地之應有部分為10萬分
    之518.4 （計算式：36/10,000 ＋1,584/1,000,000 ＝5,
    184/1,000,000 ）予被告管委會或其指定之人，洵堪認定。
  2.原告雖主張被告管委會擅自於94年4 月7 日區分2 次移轉原
    告名下全部土地應有部分共計萬分之96（各萬分之484 、
    476 ）予被告甲○○，因認被告管委會、甲○○應負共同侵
    權行為責任云云，固據提出臺北市大安地政事務所異動索引
    、異動清冊佐憑（見本院卷第37至40頁）；惟為被告管委會
    、甲○○所否認，辯稱：各區分所有權人係直接與代書辦理
    名下基地應有部分移轉登記手續，伊等並未介入等語，核與
    證人即承辦代書己○○、登記助理員許江漢證述情節，大抵
    相符（見本院卷第113 頁反面至第118 頁），原告復不諱言
    ：「本件重建貸款是透過我的關係，找到銀行辦理融資，銀
    行怕麻煩，故全體住戶應銀行要求推選甲○○為代表，將持
    分移轉給甲○○，再由甲○○與銀行簽訂信託」（見本院卷
    第185 頁反面），而甲○○於98月10月8 日將系爭土地全部
    信託移轉登記予大台北銀行，亦有土地登記謄本足參（見本
    院卷第180 頁），則被告管委會、甲○○既係依全體區分所
    有權人決議行事，由各區分所有權人逕洽承辦代書將應分攤
    系爭土地之應有部分移轉予被告甲○○，已難謂其等有何故
    意、過失之不法行為。
  3.原告復主張：因承辦移轉之己○○代書作業錯誤，誤將其名
    下應有部分額外移轉，始未收取代辦費用云云，固據提出聯
    華代書事務所出具之同意書為憑（見本院卷第90頁），惟為
    被告所否認，且據證人許江漢證稱：「94年1 、2 月間辦妥
    第1 次文件用印幾天後，原告打電話跟我說乙○○名下應移
    轉持分亦由其負擔，於辦理第2 次移轉登記文件用印前，致
    電指示要我將其名下土地持分全部移轉，我旋依原告指示，
    先查詢原告名下剩餘持分，將查詢結果以電腦列印登載於土
    地登記申請書上，攜至原告住處當場用印，我僅帶走原告印
    鑑證明，並無保留原告印章」（見本院卷第116 、117 頁）
    ，證人己○○亦結證：「我事務所之電腦程式並非套表，不
    能事先將表格或位置固定，故不可能事先蓋印在空白表格上
    ，否則蓋印的地方與表格事後列印文字內容會有衝突」等語
    （見本院卷第185 頁反面），且有上開2 次土地登記申請書
    、所有權移轉契約書可稽（見本院卷第123 至127 頁、第
    144 至146 頁），已難謂原告上開主張為真；再衡諸原告係
    從事金融相關工作，居間協調辦理系爭大廈重建貸款事宜，
    對辦理不動產所有權移轉手續理應審慎，若未詳加確認所有
    權移轉登記申請書或不動產移轉契約書內容，豈會發覺代書
    辦理第1 次移轉登記時，未按其要求將訴外人戊○○、乙○○應移轉部分一併辦理，而有不足，遑論在空白申請移轉登
    記文件或所有權移轉契約書上蓋印，益見本件原告辦理第2
    次移轉所有權登記之原因，除補正第1 次移轉應有部分之不
    足外，係原告指示己○○代書事務所之承辦人許江漢將其名
    下系爭土地應有部分全數移轉，並親自於已列印完畢之土地
    登記申請書、不動產移轉契約書上用印表示同意移轉其名下
    系爭土地之應有部分等情，洵堪認定。至己○○代書何以未
    向原告收取包括戊○○、乙○○在內之代書費用，據證人己○○結證：「係因原告移轉全部持分後，重建後就沒有任何
    權利，若要原告負擔將持分移轉給管委會之費用也不合情理
    ，加上我與原告是舊識，才不收取家人移轉、信託登記之代
    辦費用，但日後辦理總登記、信託返還及相關費用一樣要收
    取」等語（見本院卷第184 頁反面、第185 頁），核與常情
    尚無違背，尚難作為有利原告之認定。又原告何以指示許江
    漢將名下系爭土地之應有部分全數移轉，因原告始終否認此
    情，殊難懸揣，或有其個人考量，仍無礙本院前開認定，是
    原告主張被告管委會、甲○○應負共同侵權行為責任云云，
    殊無足取。
  (二)原告得否本於不當得利法律關係請求被告甲○○返還逾越協
    議範圍以外之系爭土地應有部分？
  1.按因清償債務而為給付，於給付時明知無給付之義務者，不
    得請求返還，為民法第180 條第3 款所明定，該條款所謂明
    知無給付之義務，係指原無債務而直接及確定之故意認為有
    債務而為給付者而言。
  2.本件原告主張其於重建前原有系爭土地應有部分為萬分之96
    ，依協議僅需移轉其名下系爭土地應有部分10萬分之518.4
    ，尚可保留系爭土地應有部分10萬分之441.6 ，被告甲○○
    就逾越上開依協議應移轉部分之持分屬不當得利，請求返還
    ，固經原告證明已為給付之事實。惟：被告甲○○自原告取
    得協議以外之系爭土地應有部分，係因原告指示承辦代書助
    理許江漢辦理，業如前述，原告既明知其原無債務而本諸己
    意任意給付，將名下系爭土地剩餘之應有部分全部移轉予被
    告甲○○，揆諸民法第180 條第3 款規定，自不得再請求返
    還。故原告依不當得利法律關係請求被告甲○○返還系爭土
    地應有部分10萬分之441.6 云云，亦無足取。
  (三)被告管委會、甲○○既不負共同侵權行為責任，原告亦不得
    依不當得利法律關係請求被告甲○○返還系爭土地應有部分
    10萬分之441.6 ，則本院即毋庸再行審究系爭土地應有部分
    若有不能返還、移轉情形，原告請求被告2 人連帶賠償或請
    求被告甲○○返還不當利益若干，附此敘明。
六、綜上所述，原告先位聲明本於侵權行為法律關係請求被告管
    委會、甲○○回復原狀返還系爭土地應有部分，如回復原狀
    不能，請求連帶給付483 萬5,000 元之損害賠償，備位聲明
    本於不當得利法律關係，請求被告甲○○返還不當得利，如
    返還不能，請求給付483 萬5,000 元，及自起訴狀繕本送達
    翌日起至清償日止，按年息百分之五計算之利息，為無理由
    ，應予駁回。又原告之訴既經駁回，其所為假執行之聲請亦
    失所附麗，一併駁回之。
七、本件為判決之基礎已臻明確，兩造其餘之攻擊或防禦方法及
    證據，經本院斟酌後，認為均不足以影響本判決之結果，亦
    與本案爭點無涉，自無逐一詳予論駁之必要，併此敘明。
八、據上論結：原告之訴為無理由，依民事訴訟法第78條，判決
    如主文。
中    華    民    國    98    年    12    月    18    日
                  民事第五庭    法  官  胡宏文
以上正本係照原本作成
如對本判決上訴，須於判決送達後20日內向本院提出上訴狀
中    華    民    國    98    年    12    月    18    日
                                書記官  曾寶生

司法院資訊處製作；財團法人民間司法改革基金會備份。
